臺灣臺南地方法院民事裁定
109年度家聲抗字第49號
抗  告  人  林永標
代  理  人  林玉芬律師
相  對  人  林上盛
上列當事人聲請返還代墊扶養費事件，本院裁定如下：
    主      文
抗告駁回。
抗告費用由抗告人負擔。
    理      由
一、本件抗告意旨略以：　　
（一）本件縱以原裁定所認兩造之父林○立於生前並非不能以自
      己財產維持生活（抗告人否認），且縱以原裁定所認林○
      立與林○自為夫妻關係，依民法第1116條之1規定夫妻互負
      扶養義務，依兩造之父林○立資力，亦足以扶養兩造之母
      林○自；惟睽諸民法第1116條之1、第1115條第3項規定，
      兩造之父林○立扶養配偶林○自之義務，僅與兩造立於林○
      自之直系血親卑親屬同一順序，依法亦應由兩造與兩造之
      父林○立共負扶養義務，各依其經濟能力，分擔對林○自之
      扶養義務。詎原裁定逕以兩造之父林○立於生前並非不能
      以自己財產維持生活，而林○立與林○自為夫妻關係，依民
      法第1116條之1規定夫妻間互負扶養義務，因認林○自無受
      子女即兩造扶養之權利，及或免除兩造立於直系血親卑親
      屬對直系血親尊親屬之扶養義務，顯與民法第1116條之1
      、第1115條第3項規定相違，認事用法自屬違背法令，應
      予廢棄。
（二）林○自生前之財產僅有房屋1筆，價值為新臺幣(下同）173
      ,900元，此外除每月受領6,000元（嗣分別於101年2月間
      、105年2月間提高為7,000元、7,256元）之老農津貼外，
      尚無其他固定之收入來源，足供林○自用於日常生活開銷
      ，是林○自生前自屬不能以自己財產維持生活，依法自有
      受扶養義務人扶養之權利。
（三）倘鈞院仍認兩造母親林○自無受兩造扶養之權利，抗告人
      前所支付之養護及喪葬費共計5,424,315元非屬代墊扶養
      費用等，則該等前開費用，自應屬抗告人於林○自生前為
      其所墊付之費用，核其性質應為林○自之生前債務。相對
      人既為林○自之繼承人之一，依民法第1153條第2項規定，
      自應分擔該等前開費用至少6分之1即904,053元。
（四）林○立生前名下雖有財產田賦1筆、土地2筆及投資1筆，共
      計9,170,270元，惟林○立前開生前之財產，除價值6,050
      元之投資外，其餘田賦及土地均因屬留給後代子孫之祖產
      ，不得變賣，且縱擬變賣，亦因地理位置不佳而難以變賣
      兌現。是以，不能僅以林○立生前客觀上名下尚有上開田
      賦、土地及投資等財產，即逕認林○立非不能以自己財產
      維持生活，進而否定林○立有受扶養義務人扶養之權利。
      參諸林○立生前於臺南市仁德區農會帳戶之存款歷史交易
      明細，林○立生前除每月受領6,000元（嗣分別於101年2月
      間、105年2月間提高為7,000元、7,256元）之老農津貼外
      ，尚無其他固定之收入來源，林○立生前之存款，亦均係
      由抗告人約每半年提供1萬元至5萬元不等之孝養金，及每
      年過年抗告人贈與之紅包錢累積而成，且該筆存款亦於10
      6年6月間幾乎花費殆盡，致林○立生前僅餘50餘萬元之存
      款得供給支應生活及醫療等開銷，依當時我國經濟社會之
      生活水平及消費水準，當屬難以此財產維持自身生活之情
      。是以，林○立生前自屬不能以自己財產維持生活，依法
      自有受扶養義務人扶養之權利。
（五）倘鈞院仍認林○立無受兩造扶養之權利，抗告人前所支付
      之養護及喪葬費共計5,333,034元非屬代墊扶養費用等，
      則前開費用自應屬抗告人於林○立生前為其墊付之費用，
      核其性質亦應為林○立之生前債務，相對人既為林○立之繼
      承人之一，則依民法第1153條第2項規定，自應分擔該等
      費用5,333,034元及林○立繼承林○自上開生前債務904,053
      元，共計6,237,087元至少5分之1即1,247,417元。
（六）爰聲明：
　 1、原裁定廢棄。
　 2、前項廢棄部分，相對人應給付抗告人2,104,942元及自聲
      請狀繕本送達翌日起至清償日止，按年利率百分之5計算
      之利息。
二、相對人則以：
（一）抗告人主張扶養父母30餘年，父親林○立、母親林○自生前
      擁有多筆不動產及現金等資產，生活無虞，經濟條件優於
      相對人。相對人身為家中長子，對於母親林○自資助抗告
      人發展事業，導致父母失和、手足反目，深感痛心，不願
      再涉入家中事務。父母去世前幾年，身體、心智日益衰退
      ，但資產足以應付各項生活照顧及醫療費用，父親林○立
      生前將存款交由二弟林燦煌保管，運用於照料林○立生活
      ，直至臨終仍尚有57萬餘元，抗告人主張一切費用皆由其
      1人承擔，並聯合2位妹妹提出支出紀錄及憑證，涉嫌詐欺
      與偽造文書。
（二）抗告人主張照料母親林○自生活，林○自生前財產（不動產
      、現金）也在此過程去向不明，經109年10月15日調查庭
      證實不動產移轉至抗告人子女名下，再加上其餘流向不明
      之財產，金額亦遠高於抗告人所稱已付出之扶養費及喪葬
      費等語資為抗辯。
三、經查：
（一）本件經本院審酌全部卷證，認原審裁定之結果並無違誤，
      應予維持，並引用原裁定記載之事實。　　
（二）抗告人於抗告程序中雖主張兩造父親林○立生前之財產，
      除價值6,050元之投資外，其餘田賦及土地均屬留給後代
      子孫之祖產，不得變賣，亦因地理位置不佳而難以變賣兌
      現，且林○立生前除每月領有老農津貼外，無其他固定收
      入，其存款係由抗告人約每半年提供之孝養金及每年過年
      贈與之紅包所累積，並已於106年6月間幾乎花費殆盡，僅
      餘50萬餘元得供生活及醫療開銷；而兩造母親林○自生前
      僅有價值173,900元之房屋1筆，每月除受領老農津貼外，
      亦無其他固定收入來源，是兩造父親林○立、母親林○自均
      難以自己財產維持生活云云，惟為相對人所否認，並以前
      開情詞置辯。本院審酌分述如下：
   1、查兩造父親林○立於108年7月28日死亡時，遺有臺南市○○
      區○○○段000地號（權利範圍13/22）、同段842地號（權利
      範圍全部）、同段1246地號（權利範圍全部）土地、仁德
      區農會中洲分部存款516,807元、陽信銀行社子分行存款9
      26元、陽信商業銀行股份有限公司投資673股，核定遺產
      總額計9,690,809元一節，有財政部南區國稅局新化稽徵
      所109年7月23日南區國稅新化營所字第1092547670號函檢
      附之遺產稅核定通知書附於原審卷可稽，且依抗告人所述
      及其所提兩造父親林○立於100年1月11日至108年7月26日
      期間仁德區農會之存款歷史交易明細查詢資料所載，兩造
      父親林○立除每月領有6、7千元之農保津貼外，其於前開
      期間之存款亦高達2、3百萬元，嗣縱於106年6月30日匯出
      350萬元，然其於死亡時仍遺有51萬餘元之存款，堪認兩
      造父親林○立生前實有前開不動產及存款等足供維持生活
      ，且前開財產客觀上亦無難以處分變現之情事，抗告人主
      張前開不動產係屬留給子孫之祖產，不能變賣云云，並不
      足採。是縱抗告人於兩造父親林○立死亡前曾任意性給付
      兩造父親林○立部分費用，亦難認係為相對人代墊兩造父
      親林○立之扶養費致相對人受有免除扶養義務之利益或認
      屬兩造父親林○立生前積欠抗告人之債務，則抗告人請求
      相對人返還其代墊之扶養費及遲延利息，為無理由，應予
      駁回。
   2、又兩造母親林○自於108年4月4日死亡時，尚遺有臺南市仁
      德區之房屋1筆，核定價值為178,000元一節，除有前開財
      政部南區國稅局新化稽徵所函檢附之遺產稅核定通知書附
      於原審卷可參外，觀諸抗告人所提兩造母親林○自於臺南
      市仁德區農會之存款歷史交易明細查詢資料所示，兩造母
      親林○自於101年11月20日有存款349,501.3元（於102年3
      月20日有存款375,400.3元），迄至108年4月4日其死亡前
      之108年3月20日亦尚有存款850,144.3元，且期間除有農
      保津貼、敬老金、存款利息之收入外，104年1月12日亦有
      高達100,000元之收入金額（抗告人陳稱仁德區農會表示
      係票據款項之收入），而兩造母親林○自除以前開帳戶繳
      納每半年2千餘元之農保費用外，於102年12月26日、104
      年10月1日亦分別有100,000、20,000元之支出，抗告人並
      陳稱前開帳戶係兩造母親林○自自行管理使用，抗告人不
      知前開現金支出之用途及流向等語，則依兩造母親林○自
      前開帳戶之收支情形及存款餘額不減反增之情況，尚難認
      兩造母親林○自無農保津貼以外之收入，且有抗告人無法
      說明之款項運用及收入來源，是於102年4月4日至108年4
      月4日（或101年10月23日至108年4月4日）抗告人主張代
      墊兩造母親林○自扶養費期間，兩造母親林○自應有相當之
      財產足供維持生活，則縱抗告人於前開期間曾任意性給付
      兩造母親林○自部分費用，亦難認係為相對人代墊扶養費
      致相對人受有免除扶養義務之利益或認屬兩造母親林○自
      生前積欠抗告人之債務，則抗告人請求相對人返還前開期
      間其代墊兩造母親林○自之扶養費及遲延利息，亦無理由
      。
　 3、至於抗告人所主張其為兩造父親林○立、兩造母親林○自支
      出之喪葬費部分，經核前開喪葬費既係兩造父親林○立、
      兩造母親林○自死亡後所生之費用，自難認係屬兩造父親
      林○立、兩造母親林○自生前之扶養費，亦不屬兩造父親林
      ○立、兩造母親林○自生前積欠抗告人之債務，則抗告人主
      張前開喪葬費係其代墊之扶養費或屬兩造父親林○立、兩
      造母親林○自之生前債務而請求相對人返還，亦無理由。
（三）是綜上所述，原審駁回抗告人之聲請，經核並無違誤，抗
      告意旨仍執前詞指摘原裁定不當，求予廢棄改判，為無理
      由，應予駁回。
四、本件裁判基礎已臻明確，兩造其餘攻擊防禦方法及舉證，於
    裁定結果無影響，爰不予一一論列，併此敘明。
五、據上論結，本件抗告為無理由，並裁定如主文。
中　　華　　民　　國　　110 　年　　1 　　月　　18　　日
                  家事法庭審判長法  官  許蕙蘭
                                法  官  葉惠玲
                                法　官  林育幟
上為正本係照原本作成。
如不服本裁定，僅得於收受本裁定正本送達後10日內，以適用法
規顯有錯誤為理由，向本院提出再抗告狀，並繳納再抗告裁判費
新臺幣1000元。       
提起再抗告應委任律師或具有律師資格之人之委任狀；委任有律
師資格者，另應附具律師資格證書及釋明委任人與受任人有民事
訴訟法第466條之1第1項但書或第2項所定關係之釋明文書影本。
中　　華　　民　　國　　110 　年　　1 　　月　　18　　日
                                書記官  賴佳柔